【裁判字號】    97,上,1111
【裁判日期】    980218
【裁判案由】    侵權行為損害賠償
【裁判全文】
臺灣高等法院民事判決                  97年度上字第1111號
上  訴  人  甲○○
訴訟代理人  徐立信律師
複  代理人  盧天成律師
被  上訴人  香港商壹傳媒出版有限公司臺灣分公司
法定代理人  斐  偉
共      同
訴訟代理人  陳鴻琪律師
            廖芳萱律師
上列當事人間請求侵權行為損害賠償事件，上訴人對於中華民國
97年11月3日臺灣士林地方法院97年度訴字第791號第一審判決提
起上訴，本院於98年2月11日言詞辯論終結，判決如下：
    主      文
上訴駁回。
第二審訴訟費用由上訴人負擔。
    事實及理由
壹、程序部分：
    按當事人、訴訟標的及應受判決事項之聲明為訴之要素，如
    有其一發生變動或增加，即屬訴之變更或追加。查上訴人於
    原審主張被上訴人侵害其名譽權，請求刊登道歉啟事以回復
    名譽。上訴本院，仍係主張被上訴人侵害其名譽，請求刊登
    道歉啟事，經核非屬訴之變更。上訴人於原審提出之道歉啟
    事內容為「本公司於第362 期週刊內容，公開指摘立法委員
    甲○○先生『連署立委—部分遭訴』、『立委甲○○…遭到
    約談』、『涉及案件』之言論，容因資訊來源並非真實未及
    求證即予引用，致損害立法委員甲○○先生之名譽，特以此
    書面向立法委員甲○○先生致上歉意。」，上訴後道歉啟事
    之內容為「本公司於第362 期壹週刊內容，公開指摘立法委
    員甲○○先生『替馬英九報仇、立委修法廢檢方武功』及『
    他的營建公司也被搜索，檢方查辦時就發現，有營建業者透
    過營建署官員行賄評審委員取得標案。』等言論，因未就教
    於法律專家，及行文未注意修正而有影射之情，致損害立法
    委員甲○○先生之名譽，特以此書面向立法委員甲○○先生
    致上歉意。」，前開道歉啟事均針對同一則報導，基礎事實
    為同一，意旨無不同。是本件並無訴之變更，合先敘明。
貳、實體部分：
一、上訴人起訴主張：被上訴人於民國（下同）97年5月1日發行
    之第362 期壹週刊第64頁以下「替馬英九報仇、立委修法廢
    檢方武功」報導中，指摘多名立法委員因案遭檢方起訴，遂
    共同連署由訴外人即立法委員吳清池、江義雄所提案之刑事
    訴訟法修正案，以限制檢察官之偵查權。被上訴人未盡查證
    義務，於第68頁以圖、文並列方式刊載「連署立委—部分遭
    訴：另名立委甲○○，則是在檢調偵辦桃園國際機場第一航
    廈防水統包工程收賄弊案（下稱系爭弊案），遭到約談，他
    的營建公司也被搜索，檢方查辦時就發現，有營建業者透過
    營建署官員行賄評審委員取得標案。」等斷章取義之不實內
    容（下稱系爭報導），扭曲伊連署上開法案之本意，更使讀
    者誤信伊有涉及系爭弊案，經伊去函要求更正系爭報導，被
    上訴人仍未予以澄清，致伊之名譽權受有莫大損害。為此爰
    依民法第195條第1項後段之規定，訴請被上訴人刊登道歉啟
    事以回復名譽。求為判決：(一)被上訴人應在壹週刊刊登長10
    公分、寬6 公分，內容如附件所示之道歉啟事一次。(二)上訴
    人願供擔保，請准宣告假執行。
二、被上訴人則以：上訴人曾因系爭弊案遭檢調約談之情，業經
    訴外人聯合報、中國時報、自由電子報等多家媒體報導，實
    屬公知之事實，縱上訴人所稱檢調於偵辦系爭弊案時，並未
    約談上訴人屬實，亦難認上訴人之名譽會因系爭報導受到任
    何損害。且伊之員工即訴外人吳明儀於撰寫專為探討刑事訴
    訟法修正案之適法性此一與公益有關之系爭報導時，已蒐集
    上開報導資料克盡其查證義務，於系爭報導中僅表示上訴人
    曾因系爭弊案遭到約談，難認系爭報導有何不當之處。況依
    司法院大法官釋字第509號解釋及最高法院93年臺上字第851
    號判決意旨，新聞自由屬憲法第11條言論自由保護之範疇，
    本應賦予最大限度之保障，而上訴人身為公眾人物，言行攸
    關公益，自應以其最大之容忍接受新聞媒體之監督及評論等
    語，資為抗辯。
三、原審為上訴人敗訴之判決，上訴人提起上訴，上訴聲明為：
    (一)原判決廢棄。(二)被上訴人應在壹週刊刊登長10公分、寬6
    公分、內容如附件所示之道歉啟事一次。被上訴人答辯聲明
    為：上訴駁回。
四、本件不爭執事項：
  (一)被上訴人曾於97年5月1日發行之第362 期壹週刊中刊登系爭
    報導。
  (二)上訴人於被上訴人刊登系爭報導時為立法委員。
  (三)檢調於偵辦系爭弊案時，曾搜索上訴人經營之營造公司；於
    系爭弊案偵查終結後，上訴人並未遭到起訴。
五、本件爭點：上訴人是否曾於檢調偵辦系爭弊案時遭到約談？
六、按涉及侵害他人名譽之言論，可包括事實陳述與意見表達，
    前者具有可證明性，後者則係行為人表示自己之見解或立場
    ，無所謂真實與否。而民法上名譽權之侵害雖與刑法之誹謗
    罪不相同，惟刑法就誹謗罪設有處罰規定，該法第310條第3
    款規定對於所誹謗之事，能證明其為真實者，不罰。但涉於
    私德而與公共利益無關者，不在此限；同法第311條第3項規
    定，以善意發表言論，對於可受公評之事，而為適當之評論
    者，亦在不罰之列。蓋不問事實之有無，概行處罰，其箝制
    言論之自由，及妨害社會，可謂至極。凡與公共利益有關之
    真實事項，如亦不得宣佈，基於保護個人名譽，不免過當，
    而於社會之利害，未嘗慮及。故參酌損益，乃規定誹謗之事
    具真實性者，不罰。但僅涉及私德而與公共利益無關者，不
    在此限。又保護名譽，應有相當之限制，否則箝束言論，足
    為社會之害，故以善意發表言論，就可受公評之事，而適當
    之評論者，不問事之真偽，概不予處罰。上述個人名譽與言
    論自由發生衝突之情形，於民事上亦然。是有關上述不罰之
    規定，於民事事件即非不得採為審酌之標準。亦即，行為人
    之言論雖損及他人名譽，惟其言論屬陳述事實時，如能證明
    其為真實，或行為人雖不能證明言論內容為真實，但依其所
    提證據資料，足認為行為人有相當理由確信其為真實者；或
    言論屬意見表達，如係善意發表，對於可受公評之事，而為
    適當之評論者，不問事之真偽，均難謂係不法侵害他人之權
    利，尚難令負侵權行為損害賠償責任。最高法院97年台上字
    第970號判決意旨參照。
  (一)系爭報導係屬事實：
    1.查被上訴人於97年5月1日所發行之第362 期壹週刊雜誌第
      64頁以下刊登標題為「替馬英九報仇立委修法廢檢方武功
      」之報導，該雜誌第68頁中標題「連署立委—部分遭訴」
      之第一段刊載「另名立委甲○○，則是在檢調偵辦桃園國
      際機場第一航廈防水統包工程收賄弊案，遭到約談，他的
      營建公司也被搜索，檢方查辦時就發現，有營建業者透過
      營建署官員行賄評審委員取得標案。」，有該雜誌節本在
      卷可稽（原審卷第8 至14頁），兩造亦不爭執，可認被上
      訴人於其出版之雜誌中刊載關於上訴人因系爭弊案遭約談
      之報導是實。
    2.依據上訴人寄發予被上訴人之存證信函內容，上訴人主張
      系爭報導中所稱系爭弊案係指臺灣臺南地方法院檢察署95
      年偵字第15661、17623號案件（原審卷第15至19頁），被
      上訴人對此未表示爭執（原審卷第44頁反面），可認系爭
      報導中所稱桃園國際機場第一航廈防水統包工程收賄弊案
      ，係指臺灣臺南地方法院95年度偵字第15661 號、95年度
      偵字第17623 號貪污治罪條例案件。經查，臺灣臺南地方
      法院檢察署辦理95年度偵字第17623 號案件係與臺灣臺北
      地方法院檢察署共同偵辦之貪污治罪條例案件，該案於95
      年9 月20日執行搜索，曾於搜索當日由臺北地檢署檢察官
      在桃園縣四維路5 號訊問上訴人，有臺灣臺南地方法院檢
      察署97年9 月24日南檢瑞豐95偵17623字第73804號函在卷
      可憑（原審卷第51-1頁）。上訴人亦不爭執伊於檢察官搜
      索時被訊問（原審卷第64頁）。由上事證，可知檢方於偵
      辦系爭弊案時，曾於95年9 月20日搜索時，於桃園縣四維
      路5號地址訊問上訴人是實。
    3.兩造不爭執被上訴人刊登系爭報導時，上訴人為立法委員
      ，係代表民意之公眾人物。系爭報導所稱立法委員涉及機
      場弊案係與公共利益相關。查95年9月21日聯合報報導標
      題營建署公關主任疑受賄聲押，竹市眷村改建、桃園國際
      機場工程傳弊，內容略以：立法委員甲○○經營的建道營
      建公司也疑涉入機場工程案，檢調在他的服務處約談，訊
      後飭回。根據了解，甲○○被約談時表示，建道雖有承攬
      公司，但公司長期和聖志工程公司合作，標得工程後轉包
      聖志承作，有無行賄他不清楚；97年6 月24日自由電子報
      報導標題營建署官員涉勾串學者收賄，內容略以：檢調偵
      辦桃園國際機場第一航廈防水統包工程收賄弊案，發現業
      者透過營建署官員行賄評審委員取得標案，昨天搜索桃園
      縣立委甲○○的建道營造公司等13個據點，約談甲○○、
      營建署公關室主任蕭文雄、北科大周鼎金教授等7 人到案
      ；95年9 月22日中國時報報導標題除營建署公關主任收押
      外蠹蟲案情擴大3交保1羈押，內容略以：中正機場第一航
      廈屋頂防水統包工程的建道營造負責人、立委甲○○，檢
      調前天亦已約談他說明；甲○○否認行賄，依據檢調調查
      懷疑是聖志企業行賄評審委員，但檢調不排除再約談陳，
      有各報導內容在卷可稽（原審卷第46至49頁）。足認被上
      訴人之系爭報導非無根據。
    4.上訴人自稱桃園國際機場第一航廈防水統包工程係由上訴
      人擔任董事長之建道公司，及訴外人聖志公司以最有利標
      得標（本院卷第39頁反面）。而與建道公司聯合投標之聖
      志公司副總經理王明豹因於標案中與建道公司結合，欲聯
      合承攬該工程標案，由王明豹基於行賄最有利標評選委員
      之犯意，出資賄款交由他人行賄評選委員，經臺灣臺南地
      方法院檢察署檢察官起訴，有臺灣臺南地方法院檢察署95
      年度偵字第15661、17623號起訴書在卷可按（原審卷第16
      至19頁）。
    5.綜上，系爭報導稱上訴人於檢調偵辦系爭弊案時遭到約談
      ，及上訴人之營建公司被搜索之情形，核與檢察官偵辦系
      爭弊案之過程相符。系爭報導另稱營建業者透過營建署官
      員行為評審委員乙節，亦即聖志企業有限公司之副總經理
      王明豹基於行賄最有利標評選委員之犯意，出資賄款交由
      他人行賄評選委員，為臺灣臺南地方法院檢察署檢察官起
      訴之犯罪事實。足認被上訴人已盡合理之查證義務，有相
      當理由信上訴人之營建公司與透過官員行賄評審委員有所
      關聯。又系爭報導中「遭到約談」之詞彙，固非屬法律專
      業用語，然該詞彙之使用，尚不影響表述上訴人曾經被檢
      察官訊問之事實。
  (二)系爭報導之全文係就可受公評之事而為適當之評論：
    1.按公眾人物較容易經由大眾傳播媒體發表意見，足以影響
      公共事務及政策，於社會規制上具有作用，尤以國會立法
      委員代表人員參與國家公共政策之形成，對於事務議題所
      為價值判斷當以最大容忍，接受新聞媒體之檢視。
    2.查系爭報導之全文標題為「替馬英九報仇立委修法廢檢方
      武功」，詳閱系爭報導之全文，係針對刑事訴訟法修正案
      之內容、連署之立法委員及部分委員牽涉之爭議案件為介
      紹，並就該法律修正案之內容與提出動機為政治上與法律
      上之評論。究其報導之內容，係與公共利益相關。
    3.按現行刑事訴訟法第159 條之1第2項規定「被告以外之人
      於偵查中向檢察官所為之陳述，除顯有不可信之情況者外
      ，得為證據。」，其立法理由謂檢察官職司追訴犯罪，必
      須對於被告之犯罪事實負舉證之責。就審判程序之訴訟構
      造言，檢察官係屬與被告相對立之當事人一方，是故偵查
      中對被告以外之人所為之偵查筆錄，或被告以外之人向檢
      察官所提之書面陳述，性質上均屬傳聞證據，且常為認定
      被告有罪之證據，自理論上言，如未予被告反對詰問、適
      當辯解之機會，一律准其為證據，似與當事人進行主義之
      精神不無扞格之處，對被告之防禦權亦有所妨礙；然而現
      階段刑事訴訟法規定檢察官代表國家偵查犯罪、實施公訴
      ，依法其有訊問被告、證人及鑑定人之權，證人、鑑定人
      且須具結，而實務運作時，偵查中檢察官向被告以外之人
      所取得之陳述，原則上均能遵守法律規定，不致違法取供
      ，其可信性極高，為兼顧理論與實務，爰於第二項明定被
      告以外之人於偵查中向檢察官所為陳述，除顯有不可信之
      情況者外，得為證據。上訴人主張該法條規定有違憲疑義
      ，修法乃係維護訴訟權，為正當法律程序之適當修正云云
      。然法律規定之修正沿革，本為法律思想演進及價值取向
      之具體表現，而社會大眾人人殊異，自無可能觀點同一。
      是以，該文章第66頁表格之右側欄位刊載「修法後影響：
      大削檢察官權，『訊問』筆錄與警方無異，都屬傳聞證據
      ，不具證據能力，檢察官淪為公訴官或行政官。」（原審
      卷第12頁），所論及檢察官訊問製作筆錄之證據能力，核
      屬被上訴人就可受公評之事為意見表達，而為適當之評論
      。
    4.刑事訴訟法修正案係與公共利益相關，連署法案立法委員
      之目的及動機為何，自亦屬可受公評之事。亦即連署法案
      是否與政治事件相關，或以保障人權為目的，被上訴人以
      新聞媒體身分就可受公評之事表達其意見而為適當之評論
      ，不能認係不法侵害他人之權利。
    5.綜上，上訴人未立證證明被上訴人非以善意發表言論，上
      訴人主張被上訴人未詢問法律專家意見，以廢檢方武功、
      大削檢察官權稱之，已違善良管理人注意義務，並主張被
      上訴人扭曲伊連署法案本意，非屬適當評論云云，為無理
      由。
七、系爭報導關於上訴人部分屬事實，且依被上訴人所提證據資
    料，足認有相當理由確信其內容為真實；而系爭報導之全文
    則係被上訴人就上訴人身為公眾人物所涉之公眾事務，以善
    意發表，對於可受公評之事而為適當之評論，不能認係不法
    侵害上訴人之權利。上訴人主張被上訴人刊載系爭報導，侵
    害其名譽權，依民法第195條第1項規定，請求被上訴人刊載
    如附件所示之道歉啟事，為無理由，應予駁回。
八、綜上所述，上訴人主張本於侵權行為之法律關係，請求被上
    訴人刊載道歉啟事回復其名譽，為無理由，不應准許。原審
    為上訴人敗訴之判決，並無不合。上訴意旨指摘原判決不當
    ，求予廢棄改判，為無理由，應予駁回。
九、本件事證已臻明確，兩造其餘攻擊防禦方法及未經援用之舉
    證，經審酌核與本件判決結果不生影響，不再逐一論述，附
    此敘明。
十、據上論結，本件上訴為無理由，依民事訴訟法第449條第1項
    、第78條，判決如主文。
中    華    民    國    98    年    2     月    18    日
                    民事第二庭
                        審判長法  官  吳謙仁
                              法  官  蘇瑞華
                              法  官  李瓊蔭
正本係照原本作成。
如不服本判決，應於收受送達後20日內向本院提出上訴書狀，其
未表明上訴理由者，應於提出上訴後20日內向本院補提理由書狀
（均須按他造當事人之人數附繕本）上訴時應提出委任律師或具
有律師資格之人之委任狀；委任有律師資格者，另應附具律師資
格證書及釋明委任人與受任人有民事訴訟法第466條之1第1項但
書或第2項（詳附註）所定關係之釋明文書影本。
中    華    民    國    98    年    2     月    19    日
                              書記官  王才生
附註：
民事訴訟法第466條之1（第1項、第2項）：
對於第二審判決上訴，上訴人應委任律師為訴訟代理人。但上訴
人或其他法定代理人具有律師資格者，不在此限。
上訴人之配偶、三親等內之血親、二親等內之姻親，或上訴人為
法人、中央或地方機關時，其所屬專任人員具有律師資格並經法
院認為適當者，亦得為第三審訴訟代理人。
附件
道歉啟事：
    本公司於第362期壹週刊內容，公開指摘立法委員甲○○先
    生「替馬英九報仇、立委修法廢檢方武功」及「他的營建公
    司也被搜索，檢方查辦時就發現，有營建業者透過營建署官
    員行賄評審委員取得標案。」等言論，因未就教於法律專家
    ，及行文未注意修正而有影射之情，致損害立法委員甲○○
    先生之名譽，特以此書面向立法委員甲○○先生致上歉意。
聲明人：香港商壹傳媒出版有限公司臺灣分公司


司法院資訊處製作；財團法人民間司法改革基金會備份。
